【裁判字號】    98,上易,951
【裁判日期】    990112
【裁判案由】    傷害等
【裁判全文】
臺灣高等法院高雄分院刑事判決         98年度上易字第951號
上  訴  人  臺灣高雄地方法院檢察署檢察官
上  訴  人
即  被  告  甲○○
選任辯護人  朱立人律師
被      告  丙○○
上列上訴人因被告傷害等案件，不服臺灣高雄地方法院98年度易
字第567 號中華民國98年10月26日第一審判決（起訴案號：臺灣
高雄地方法院檢察署97年度偵字第34416 、34417 號，98年度偵
字第581 號），提起上訴，本院判決如下：
    主  文
原判決關於甲○○部分，撤銷。
甲○○犯公然侮辱罪，處拘役貳拾日，如易科罰金，以新台幣壹
仟元折算壹日。緩刑貳年。
甲○○被訴強制部分，無罪。
其他上訴駁回。
    事  實
一、甲○○與丁○○原係高雄市○○區○○路「友友新貴」大樓
    5 樓鄰居（各住於該路68號5 樓及72號5 樓），雙方因該大
    樓5 樓住處外走道之鞋櫃置放問題，互有爭執、積怨，甲○○於民國97年4 月7 日下午4 時26分許，在上址5 樓住處外
    走道之公眾得出入之樓梯間，基於侮辱丁○○之犯意，以客
    觀上足以貶損侮辱他人人格之「缺德」、「他媽的笨蛋」等
    足使人難堪之輕蔑言詞，辱罵丁○○。
二、案經丁○○訴由高雄市政府警察局楠梓分局報請臺灣高雄地
    方法院檢察署偵查起訴。
    理  由
一、證據能力部分：
    後述關於證人於審判外之陳述及卷附書證之傳聞證據等部分
    ，檢察官、被告甲○○及其辯護人、被告丙○○均已於本院
    審理調查上開證據時均知係屬傳聞證據，而就此證據能力均
    表示無意見，即同意作為證據，且本院認為以之作為本案認
    定之證據，均與待證事實具有關聯性，且無證據證明此等證
    詞有何非出於任意性，或書證有何遭變造或偽造情事，作為
    本案之證據亦屬適當，依刑事訴訟法第159 條之5 第1 項規
    定，自得為證據。
二、撤銷改判部分（即被告甲○○部分）：
(一)、有罪部分：
 1、上揭犯罪事實，業據被告甲○○於原審、本院審理時均坦承
    不諱，核與證人即告訴人丁○○於偵查中之指述相符（見偵
    卷二第6 、25頁），並有照片及監視器錄影擷取畫面在卷可
    憑（見偵卷一第9 頁、偵卷三第62頁），足認被告甲○○上
    開自白與事實相符，堪予採為論罪之依據，被告甲○○上開
    公然侮辱犯行事證明確，堪以認定。
 2、核被告甲○○所為上情，係犯刑法第309 條第1 項之公然侮
    辱罪。原判決關於被告甲○○此部分犯行，予以論罪罪刑，
    固非無見；惟查此部分之犯罪地點係位於被告甲○○原住之
    上址5 樓住處外走道之公眾得出入之樓梯間（如上所述），
    原判決事實欄認定「高雄市○○區○○路70號友友新貴大樓
    樓梯間」，自有未妥。被告甲○○提起上訴，指摘原判決關
    於此部分量刑過重，雖無理由（如後所述），惟原判決關於
    此部分既有上述可議，自應由本院將原判決關於此部分撤銷
    改判。審酌被告甲○○與告訴人丁○○對於住戶間之公共空
    間使用情形有所爭執，本應以理性態度多方溝通，惟被告甲○○卻失慮辱罵告訴人丁○○之犯罪手段、情節，被告甲○○於犯後業已坦承犯行之態度等一切情狀，仍認以量處如主
    文所示之刑為當，並諭知易科罰金折算標準。末查被告甲○○前未曾因故意受有期徒刑以上刑之宣告，此有台灣高等法
    院被告全國前案紀錄表在卷可考，一時失慮觸犯刑章，念其
    經本案之偵審程序教訓，當益知警惕，諒無再犯之虞，認其
    所宣告之刑以暫不執行為適當，爰併予諭知緩刑2 年，用啟
    自新。
(二)、無罪部分：
 1、公訴意旨略以：被告甲○○與告訴人乙○○、丁○○夫妻原
    係上開「友友新貴」大樓5 樓鄰居，彼此間因有積怨，甲○○於97年4 月11日，在上開住處大樓樓梯間及1 樓警衛室附
    近，基於同一妨害乙○○、丁○○行使權利之犯意，攔住並
    推擠正欲出門之乙○○、丁○○，致乙○○受有左臀部挫傷
    等傷害，因認被告甲○○涉犯刑法第304 條第1 項之強暴妨
    害人行使權利罪嫌。
 2、按犯罪事實，應依證據認定之，無證據不得認定犯罪事實；
    又不能證明被告犯罪者，應諭知無罪之判決；刑事訴訟法第
    154 條第2 項、第301 條第1 項各有明文。次按認定不利於
    被告之證據須依積極證據，苟積極證據不足為不利於被告事
    實之認定，即應為有利被告之認定，更不必有何有利之證據
    ；又犯罪事實之認定，應憑證據，如無相當之證據，或證據
    不足以證明，自不得以推測或擬制之方法，以為裁判之基礎
    （最高法院30年上字第816 號、40年台上字第86號判例意旨
    可參）；另按刑事訴訟法第161 條規定：檢察官就被告犯罪
    事實，應負舉證責任，並指出證明之方法。因此，檢察官對
    於起訴之犯罪事實，應負提出證據及說服之實質舉證責任。
    倘其所提出之證據，不足為被告有罪之積極證明，或其闡明
    之證明方法，無從說服法官以形成被告有罪之心證，基於無
    罪推定之原則，自應為被告無罪判決之諭知（最高法院92年
    台上字第128 號判例要旨足佐）。
 3、公訴人認被告甲○○涉有上開強制罪嫌，係以告訴人乙○○
    、丁○○之指訴，證人李順長之證述及告訴人提出之大樓監
    視錄影內容之光碟、翻拍照片各情為據。然訊據被告甲○○
    固供承有於上開時、地與告訴人夫妻相遇而起爭執等情，惟
    否認有何被訴上開強制、傷害等犯行，辯稱：當天上午8 時
    許，我與楊立功在一樓電梯間，準備要坐電梯上去家裏拿祭
    拜其夫物品，電梯門打開時乙○○夫妻就在電梯裡面，我和
    楊立功就進去電梯要坐上樓，進去電梯後，丁○○就說衰人
    ，我才與其吵嘴，乙○○夫妻就走出電梯，出來電梯後，我
    與丁○○在電梯外面的旁邊吵嘴，之後我在電梯間靠牆位置
    不慎跌落向右往地下室的台階，我趕快上來，然後我們就到
    警衛室那邊到達警衛室前，乙○○和我在中間，楊立功站我
    後面，乙○○站在我的前面，丁○○在乙○○的後面，是丁○○最靠近信箱，接下來乙○○就拿著手機不停的拍照，又
    拿手機從我們母子臉上擦過，有敲到我的臉，所以才發生推
    擠，我不可能阻止乙○○夫妻離開，我當時只是找他們理論
    為何每次碰到我們都找我們家的麻煩，我也沒有推擠乙○○
    往信箱方向等語。
 4、經查被告甲○○與告訴人乙○○、丁○○於上開時間，均由
    該址大樓1 樓樓梯間至1 樓警衛室附近，且告訴人乙○○受
    有左臀部挫傷之傷害等情，固據證人即告訴人乙○○、丁○○於警、偵及原審證述在卷，並有卷附之診斷證明書、照片
    及監視器錄影擷取畫面可憑。然：
  (1)雙方於大樓1 樓樓梯間之過程，業經原審勘驗告訴人住處大
    樓監視錄影光碟（97年4 月11日早上8 點多，D 段光碟）：
    「白衣男子（即楊立功）與被告甲○○二人與告訴人乙○○
    、丁○○有發生身體碰觸，但未發生拉扯。穿黑衣短燙髮女
    子（即被告甲○○）將身穿紅衣男子（即告訴人乙○○）逼
    至T 型通道另一側，白衣男子欲拉住阻止短燙髮女子。紅衣
    男子欲走樓梯下樓，有遭短燙髮女子阻擋。後白衣男子將紅
    衣男子等二人逼至T 型通道另一側，紅衣男子等趁隙跑下樓
    」（原審卷第64頁），嗣於本院審理中再次勘驗D 段光碟（
    即97年4 月11日8 時14分14秒-8時17分50秒）：「約8 時14
    分15秒：乙○○（原審勘驗之紅衣男子）、丁○○（原審勘
    驗之短髮女子）在電梯內，甲○○（即原審勘驗之穿黑衣短
    燙髮女子）、楊立功（即原審勘驗之白衣男子）進入電梯，
    開始吵架爭執，乙○○、丁○○、楊立功、甲○○陸續走出
    電梯，在電梯口有爭執之情形。約8 時14分30秒：乙○○、
    丁○○往T 型通道移動，甲○○面向乙○○往T 型通道逼近
    ，楊立功欲拉住阻止甲○○。約8 時14分50秒：楊立功將甲○○拉開的同時，乙○○、丁○○欲往T 型通道即畫面左側
    之樓梯下樓離開，甲○○往左側樓梯方向步下一台階阻止乙○○下樓，甲○○、乙○○之肩膀有碰觸，甲○○隨即又站
    上一台階並面對面繼續與乙○○爭執，楊立功並往T 型通道
    左側之樓梯方向下樓，乙○○往T 型通道左側樓梯方向往下
    探頭，楊立功在畫面左側樓梯一面上樓一面以手指指著乙○○爭執中，四人又回到T 型通道口繼續爭執。約8 時15分22
    秒：楊立功邊說話邊以右手按電梯按鈕，又繼續與乙○○爭
    執。約8 時15分31秒：鈴聲響起（應是電梯開門之鈴聲）。
    約8 時15分33秒：甲○○邊說話邊走向電梯以左手按鈕按了
    一下，又轉身繼續爭執。約8 時15分35秒：楊立功、甲○○
    面對面交談，位於靠近電梯方向，乙○○側面向T 型通道左
    側下樓樓梯，右手指指向樓梯方向。楊立功轉身又繼續與乙○○爭執中。約8 時15分40秒：電梯門開啟。四人繼續於T
    型通道口爭執中。約8 時15分47秒：楊立功往畫面T 型通道
    右側向乙○○逼近，電梯門關上，甲○○在楊立功後方。約
    8 時15分52秒：甲○○往T 型通道右側樓梯跨出一步，背對
    監視錄影鏡頭往右側樓梯方向退出影像，楊立功繼續逼近乙○○爭執中。約8 時15分54秒：楊立功發現甲○○往T 型通
    道右側倒，退後一步往T 型通道右側樓梯往下走一步，退出
    影像。約8 時15分56秒：乙○○、丁○○往T 型通道之左側
    下樓梯離開，楊立功由T 型通道右側轉身往左側下樓梯追逐
    ，甲○○隨後由右T 型通道右側出現，往左側追逐並下樓梯
    （見本院卷第128-129 頁），則細觀上開勘驗結果，被告甲○○此部分過程中，均屬面對告訴人夫妻爭執之情，期間並
    無明顯或刻意強制告訴人停留原處之舉，且當時雙方所處位
    置，係屬左、右均有樓梯可離開之空間，足徵被告甲○○當
    時之主觀用意，確實急於與告訴人夫妻理論，應無刑法強制
    罪之犯罪故意甚明。
  (2)雙方於大樓1 樓警衛室前之過程，業經原審勘驗結果：「97
    年4 月11日早上8 點多，E 段光碟：四人於守衛室前面大廳
    走道，有發生激烈推擠衝突，穿藍衣服男子出來，現場遺有
    一隻鞋子，後四人均離開監視畫面。後穿紅衣男子，開始講
    起手機，一邊用手隔開短髮女子與其他人之接觸，後一身穿
    灰衣女子出來阻止，四人仍偶有衝突。97年4 月11日F 段光
    碟，短燙髮女子及白衣男子與紅衣男子發生推擠。短燙髮女
    子進前攔在紅衣男子前面，向前逼近並揮動雙手致紅衣服男
    子退至信箱邊（見原審卷第65、89頁），嗣於本院審理中再
    次勘驗E 、F 段光碟「E 段:97 年4 月11日8 時16分10秒-8
    時18分46秒：鐵製信箱在畫面左方，友友新貴大樓管理室
    在畫面右方，左右相距約三、四個人寬度。四人擠成一團
    ，畫面反光。約8 時16分15秒：因推擠丁○○撞擊到左方
    信箱，乙○○面向丁○○，將楊立功( 白衣男子) 隔開，甲○○、楊立功由乙○○後方推擠，但是乙○○與大樓左側信
    箱之間，還隔著一個告訴人丁○○，乙○○的臀部及身體並
    未碰觸到大樓左側信箱，畫面反光，看不出是誰推擠乙○○
    、丁○○。另有一藍衣男子( 管理員) 勸架中。約8時16
    分25秒：四人往管理室移動8 時16分32秒：楊立功有推擠
    乙○○之動作，四人往畫面下方移動，退出影像畫面。約
    8 時16分45秒：四人出現畫面，繼續爭執中。約8時17 分
    0 秒：乙○○於大樓管理室前，四處打電話，隨意移動，畫
    面出現三女二男，持續爭執中，乙○○有打電話，無推擠情
    形。」、「F 段:97 年4 月11日8 時18分46秒-8時26 分29
    秒：約8 時18分50秒：丁○○於畫面下方往管理室，退出
    影像。約8 時19分0 秒：乙○○手持電話講話中（位於畫
    面下方），甲○○、楊立功、乙○○於畫面中央位置（信箱
    與管理室之間）爭執中，另有一女子（楊立功太太），乙○○位於下方、甲○○往乙○○方向走去、楊立功跟在甲○○
    旁邊，試圖拉甲○○，不知名女子（楊立功太太）跟著往畫
    面下方移動，要去阻止。約8 時19分8 秒：乙○○退到左
    方信箱附近（畫面左下方處），甲○○往畫面左方移動並揮
    動雙手，面向乙○○逼近，楊立功在甲○○後方，退出影像
    。
    約8 時19分10秒：畫面出現乙○○手持手機之左手貼近左
    方信箱處附近，但左手仍未碰到信箱。8 時19分10秒-8時
    19分14秒：於畫面下方僅有該不知名女子（楊立功太太）之
    影像，楊立功太太往畫面左方（靠近信箱方向）阻止兩人，
    楊立功太太站在乙○○、甲○○前面中間位置，有拉住甲○○的動作，約8 時19分14秒-8時19分20秒：楊立功太太持
    續有拉住甲○○的動作，逐漸往畫面右方移動（靠近管理室
    ），畫面出現有比較大的手部肢體動作（沒有照到是誰的手
    ）。約8 時19分20秒：楊立功太太往畫面中間移動，持續
    有阻止兩人衝突之動作。約8 時19分23秒：全部人均退出
    錄影監視畫面。約8 時19分25秒：疑似乙○○的頭（身體
    面向下方，背面）出現在畫面下方，疑似拉扯推擠中。約
    8 時19分26秒：乙○○再由中間推擠到偏左方，但是右側身
    體比較靠近信箱，出現於左方信箱前，手持電話講話，另不
    知名女子（楊立功太太）、楊立功雙手拉著甲○○的手臂往
    大門口走去。約8 時19分40秒：乙○○、丁○○在大門口
    面向外面，隨後往管理室走，另外四人依序進入大門（甲○○、楊立功、一男、楊立功太太），在管理室門口，畫面右
    下方爭論，無推擠情形。」（見本院卷第129-131 頁），則
    細觀上開勘驗結果，被告甲○○此部分過程中，雖有與告訴
    人夫妻及其他在場人推擠之情，然於此期間並無明顯或刻意
    強制告訴人停留原處之舉，且當時告訴人夫妻所處位置，仍
    可自由移動，告訴人乙○○亦有不時打手機之情，則當時告
    訴人夫妻係處於可離開之空間，則被告甲○○當時仍處於持
    續與告訴人夫妻理論之情狀，足認亦無刑法強制罪之犯罪故
    意。至於證人李順長（大樓管理員）於偵查中所證「甲○○
    和他兒子楊立功有攔住丁○○及乙○○不讓他們出去，丁○○及乙○○因此被擠在信箱那裡無法出去等語（見偵卷一第
    5 頁），僅屬該證人對於當時過程之簡略敘述，當時現場之
    詳細過程，自以上開勘驗結果可採，是上開證人所述上情，
    不能逕採為對被告甲○○不利之認定。
  (3)告訴人乙○○於上開推擠過程後，所受之左臀部挫傷之傷害
    ，固據提出診斷證明書為據，然細觀上開勘驗結果，當時在
    現場之數次推擠過程中，並非僅有被告甲○○與告訴人乙○○2 人，尚有其他多人一起在場，且監視錄影內容尚有部分
    因畫面反光或在場人士退出監視鏡頭外等情，縱然告訴人乙○○曾有遭推擠至「右側身體比較靠近信箱，出現於左方信
    箱前」，及被告甲○○有「攔在乙○○前，逼近並揮動雙手
    」等情，亦難據此遽以推論臆測告訴人乙○○所受之左臀部
    挫傷，必屬由被告甲○○推擠造成。
 5、綜上所述，被告甲○○所辯上情，應屬可採。公訴人此部分
    起訴所持上開論據，均無法採為認定被告甲○○犯罪之證據
    。此外，復查無其他積極證據足資證明被告甲○○有何被訴
    強制犯行，被告甲○○被訴強制罪自屬不能證明。原判決關
    於被告甲○○被訴強制部分，未詳為推求，遽為論罪科刑之
    判決，即有未恰。被告甲○○執此上訴，指摘原判決關於此
    部分不當，為有理由，應由本院將原判決關於此部分撤銷，
    並改為被告甲○○被訴強制部分無罪之判決。
三、上訴駁回部分（即被告丙○○部分）：
(一)、公訴意旨略以：被告丙○○於97年6 月8 日上午10時許，基
    於公然侮辱之犯意，在上址之大樓5 樓住處屋內，對著門外
    公眾得出入之樓梯間，向告訴人乙○○以比中指之方式公然
    侮辱乙○○，足以貶抑乙○○之人格評價。因認被告丙○○
    涉犯刑法第309 條第1 項之公然侮辱罪嫌等語。
(二)、按犯罪事實應依證據認定之，無證據不得認定犯罪事實；不
    能證明被告犯罪者，應諭知無罪之判決，刑事訴訟法第154
    條第2 項、第301 條第1 項分別定有明文。又事實之認定，
    應憑證據，如未能發現相當證據，或證據不足以證明，自不
    能以推測或擬制之方法，為裁判基礎（最高法院40年台上字
    第86號判例參照）。
(三)、公訴人認被告丙○○涉有公然侮辱罪嫌，係以告訴人乙○○
    於偵查中之指訴及錄影光碟等為據。訊據被告丙○○則否認
    被訴公然侮辱罪犯行，辯稱：案發當時我在家裡，我沒有比
    中指等語。
(四)、經查原審勘驗告訴人乙○○所拍攝97年6 月8 日上午10時許
    被告丙○○住處錄影光碟H 段結果：00：00：1 至00：00：
    19，被告丙○○在摸下巴，並無看到被告丙○○有比中指的
    動作，有原審勘驗筆錄在卷足佐（見原審卷第91頁），是告
    訴人乙○○所為不利於被告丙○○之指證，即與客觀之錄影
    證據相左，自難予以採認。
(五)、綜上所述，公訴人此部分起訴所據上情，尚難證明被告丙○○有罪，復查無其他卷存積極證據足認被告丙○○確有公訴
    人所指犯行，被告丙○○被訴上開犯罪自屬不能證明。原審
    因而以不能證明被告丙○○犯罪，而為被告丙○○無罪之諭
    知，核無違誤。原審公訴人雖以「被告丙○○與告訴人乙○○有怨隙，被告丙○○所辯摸下巴係在趕告訴人乙○○，顯
    不可採」為由提起上訴，然「摸下巴」與「比中指」在客觀
    常情之認知係屬不同涵義，自難僅以被告丙○○與告訴人乙○○有怨隙，遽而推論告訴人乙○○所述即為可採。從而，
    原審公訴人所執前詞，指摘原判決關於此部分不當，為無理
    由，此部分上訴應予駁回。
據上論結，應依刑事訴訟法第368 條、第369 條第1 項前段、第
364 條、第299 條第1 項前段、第301 條第1 項，刑法第309 條
第1 項、第41條第1 項前段、第74條第1 項第1 款、刑法施行法
第1 條之1 ，判決如主文。
本案經檢察官許美女到庭執行職務。
中    華    民    國    99    年    1     月    12    日
                    刑事第三庭  審判長法  官  莊崑山
                                      法  官  唐照明
                                      法  官  張意聰
以上正本證明與原本無異。
本判決不得上訴。
中    華    民    國    99    年    1     月    12    日
                                      書記官  陳金
附錄本判決論罪之法條：
中華民國刑法第309條第1項
公然侮辱人者，處拘役或300 元以下罰金。

司法院資訊處製作；財團法人民間司法改革基金會備份。
